臺灣臺南地方法院民事判決　九十二年度訴字第一三五○號
　　原　　　告　乙○○
　　訴訟代理人　陳清朗律師
　　被　　　告　甲○○
　　訴訟代理人　曾柏暠律師
右當事人間請求履行契約等事件，經本院於中華民國九十三年月日言詞辯論終結，判
決如左：
    主    文
原告之訴及假執行之聲請均駁回。
訴訟費用由被告負擔。
    事    實
甲、原告方面：
  一、聲明：
    (一)被告應給付原告新台幣六百四十八萬六千九百九十七元，及自起訴狀繕本送達
      翌日起至清償日止，按年息百分之五計算之利息。
    (二)原告願供擔保，請准宣告假執行。
  二、陳述：
    (一)兩造及訴外人林四放、林四德等四人為兄弟關係。兩造等人之父親為林習，其
      名下除有多筆土地及建物外，另有坐落台南縣佳里鎮○○段三八地號（重測前
      為台南縣佳里鎮○里段一九三七之二地號，下稱系爭土地）、台南縣佳里鎮○
      里段一八０三地號等二筆土地，均信託登記在被告名下。其中系爭土地之權利
      範圍為全部，而佳里段一八０三地號之權利範圍為二分之一。及另有登記予配
      偶林陳清名下之佳里段一九八八地號、權利範圍二分之一之土地（日後因分割
      增加同段一九八八之一及一九八八之二等地號）。林習生前即將名下財產分配
      妥當，指定佳里段一八０三地號土地屬「長孫份」，應分歸原告長子林文偉取
      得；系爭土地及分割繼承契約書所載之房地由兩造及林四放、林四德等四兄弟
      均分；而登記在林陳清名下之佳里段一九八八等地號土地則為其養老之用。
    (二)嗣後林習於民國七十七年四月十六日死亡，全體繼承人乃依據林習生前意思分
      割遺產，並於七十七年十二月三十日簽訂分割繼承契約書在案。惟因代書表示
      事隔半年餘，辦理繼承登記時，形式上需全體繼承人均列名於分割繼承契約書
      上，且非登記在林習名下之土地毋庸列入分割契約內，以免累積遺產金額，造
      成稅徵加重，故系爭土地及佳里段一八０三地號土地未列入分割契約書內。嗣
      原告擔心土地法令不知何年修改，為確保權益，乃於七十八年二月一日與兩造
      及林四放、林四德等四人分別簽訂契約書，載明系爭土地兄弟均有四分之一之
      共有權，且同意仍登記被告名下，但日後農業發展條例如有修正，得分割移轉
      ，不受共有人不得增加之限制，被告應提供土地所有權狀、印鑑證明、印章及
      其他證明文件予原告等人辦理過戶登記，及被告如欲出售系爭土地，應得原告
      及其餘兄弟同意始可。及由被告與原告簽訂他紙契約書，約定日後林文偉如取
      得自耕能力證明時，被告應將佳里段一八０三地號土地移轉登記予原告長子林
      文偉。
    (三)詎被告簽訂上開契約書後，為規避爾後土地法令修改，需依約履行移轉系爭土
      地予原告等人之義務，竟於七十九年間，以贈與為原因，將系爭土地移轉登記
      予兩造母親林陳清所有，並於七十九年三月二十七日辦妥登記。林陳清又於八
      十三年間將系爭土地出賣予訴外人許福田，並依據許福田之指示移轉登記予陳
      黃金葉名下，陳黃金葉再因買賣關係，將系爭土地移轉登記予楊錦宴等人。系
      爭土地因上開移轉登記等行為，致被告已無從依據契約書之約定，履行將系爭
      土地權利範圍四分之一移轉登記予原告，客觀上已屬給付不能。原告自得依據
      給付不能之法律關係，請求被告賠償原告所受之損害。茲因林陳清將系爭土地
      出售與許福田之價金為新台幣（下同）二千五百九十四萬七千九百九十元，原
      告因無法取得系爭土地四分之一之權利，所受之損害則為上開價金之四分之一
      即六百四十八萬六千九百九十七元，爰請求被告如數賠償，並自起訴狀繕本送
      達被告翌日起至清償日止，按年息百分之五計算之法定遲延利息等語。
    (四)被告雖辯稱：林習生前係指定將系爭土地給母親林陳清養老之用云云。原告否
      認之，蓋兩造母親名下本有佳里段一九八八地號（分割前）土地，因分割增加
      同段一九八八之一及一九八八之二等地號，共計為三筆土地，其中二分地歸由
      母親養老之用，其餘三分餘之土地歸被告取得，故分割繼承契約書才記載一九
      八八及一九八八之二地號土地歸被告繼承，一九八八之一地號土地則因法令禁
      止細分，無法辦理登記為共有關係。加上林習去世時收取之奠儀及農保給付全
      歸由林陳清收取，喪葬費用則由兩造等四兄弟分擔，及兩造等四兄弟平日亦輪
      流奉養母親，故林陳清並無另外取得系爭土地作為養老之情。況且林陳清係民
      國五年出生，年屆高齡，既無投資又無鉅額支出，豈有短短數年間出售高達千
      萬元土地之理？售得價金何在？兩造之母平日居住被告家中，本即較為偏袒被
      告，原告因故與兄弟感情不佳，不能因此即否認原告權益，被告顯然係藉母親
      之名達到規避原告無法取得系爭土地應有部分四分之一，彰彰明甚。
    (五)再由林習生前指定分予林文偉之大孫份土地，被告雖亦簽訂契約書同意配合移
      轉登記，嗣後又拒不履行，迨林文偉向法院起訴請求後，被告竟稱該筆土地為
      伊與母親二人所有，顯然被告陳述不實，益見其於本件主張系爭土地係林習指
      定供林陳清養老之用，亦非屬實。及兩造及其餘兄弟四人，每人單獨分配取得
      之土地面積均未超過四分地，至於原告單獨取得之土地面積雖大於其餘兄弟，
      係因原告分得之土地位置在「下營段」，土地形狀狹長，價值遠低於「佳里段
      」之土地，故分配情形尚非不平，可見系爭土地確非父親指定作為兩造母親養
      老之用。
    (六)兩造及林四放、林四德於系爭契約書上簽名蓋章時，契約書第一條及第二條即
      明文記載，系爭土地因受農業發展條例不能登記四人各持分四分之一，該土地
      實際兄弟均有持分四分之一之共有權，且享有權利義務關係等字句。兩造及其
      餘兄弟均非不識字者，均知悉契約內容，被告嗣後空言否認，自不足採。上開
      協議書既屬兩造間意思合致之契約，契約內容又未違反強制或禁止規定，亦無
      違背善良風俗，由被告在自主情形下簽訂，自屬有效。
    (七)至被告主張系爭契約應徵得其他共有人同意始屬有效云云，顯有誤會。系爭土
      地既為林習所有，而信託登記予被告名下，林習生前即指定由兩造及其餘兄弟
      等四人為全體受益人，林習去世後，全體受益人就系爭土地已訂立協議書，約
      定日後法令如修正，被告應提供相關證件配合辦理，故系爭土地並非林習之遺
      產應由全體繼承人繼承為公同共有關係。退步言之，縱系爭土地為林習之遺產
      應由全體繼承人繼承，但林習去世後，全體繼承人業已簽訂分割繼承契約書，
      並辦理分割繼承登記，顯然繼承人業已同意終止公同共有關係，則公同共有關
      係已消滅，兩造及其餘兄弟等四人就系爭土地約定如何處分，自無全體共有人
      同意之情，被告主張該契約書未經全體共有人同意，據而主張契約書無效，自
      有誤會。上開協議書既屬兩造間意思合致之契約，契約內容又未違反強制或禁
      止規定，亦無違背善良風俗，由被告在自主情形下簽訂，應為有效。
    (八)況依證人林四放及林四德於九十三年二月九日到庭證述之內容，可知林習生前
      即依當時之習俗（女兒不分配取得所遺不動產）將登記自己名義下之不動產及
      登記在林陳清名下之佳里段一九八八、一九八八之一、一九八八之二地號三筆
      土地及登記在被告名下之佳里段一八０三地號、一九三七之二地號（重測後改
      為佛天段三八地號）等土地予以完全分配，從而兩造於七十八年二月一日就系
      爭土地及佳里段一八０三地號土地二筆土地分別簽訂系爭契約及契約書自無需
      經由全體繼承人簽名同意始生效力之情形。
乙、被告方面：
  一、聲明：原告之訴駁回；如受不利判決，願供擔保，免為假執行。
  二、陳述：
    (一)被告對於系爭土地係先父林習所有，卻信託登記予被告名下之事實不爭執，然
      否認系爭土地為兩造等四兄弟所共有。兩造之父親林習生後留有數筆不動產，
      其中信託登記予被告名下有台南縣佳里鎮○里段一八０三地號（應有部分二分
      之一）土地及系爭土地（應有部分全部）。林習於七十七年四月十六日去世，
      信託關係依法終止，上開土地應而為林習之遺產，依法應由全體共有人繼承而
      為公同共有。然因林習生前指定系爭土地要給其妻林陳清養老之資，故未將該
      地列入「分割繼承契約書」中林習之遺產內（相同情形有「大孫份」之土地即
      另信託登記予被告名下之台南縣佳里鎮○里段一八０三地號，應有部分為二分
      之一土地）。
    (二)原告雖否認系爭土地是林習留給林陳清養老之用，陳稱：留給林陳清養老用的
      土地是佳里段一九八八地號土地云云。惟依據分割繼承契約書之記載，佳里段
      一九八八地號土地是要分由被告繼承取得，自非給林陳清養老之用。且原告曾
      對被告提起涉嫌侵占之自訴案件，於該案審理時，證人林陳清（即兩造之母）
      及林素真（林習之四女）曾到庭證稱系爭土地是要給林陳清養老之用，可見被
      告所言並非不實。系爭土地既為林習之遺產，且經林習生前指定予林陳清養老
      之用，並非兩造及其餘四兄弟所共有，故原告提出之系爭契約書，雖有四兄弟
      之簽名，但未經林習之全體繼承人同意，該份契約書應不生效力，原告依據無
      效契約提起本件請求，亦無理由。
    (三)又縱使系爭土地為林習之遺產，且系爭契約書有兄弟四人之簽名，但因先父林
      習之繼承人有八人，除四兄弟外，尚有兩造之母親林陳清、長女林阿好、次女
      林阿粉及四女林素真等四人，該四人對於契約書一事並不知情，且未在契約書
      上簽名，依民法第一千一百五十一條及同法第八百二十八條第二項後段規定，
      該契約書未經公同共有人全體之同意，應不生效力。原告依該無效之契約請求
      被告履行，自屬無據，而無理由。
丙、本院依職權調閱本院七十九年度訴字第一九八０號履行契約卷宗及台灣高雄地方
    法院八十三年度自字第六六二號侵占卷宗（含台灣高等法院高雄分院八十四年度
    上易字第一０五三號卷宗）
    理    由
一、本件原告起訴主張：系爭土地為兩造父親林習所有，但信託登記在被告名下，林
    習生前即將名下財產分配妥當，其中系爭土地部分應由兩造及林四放、林四德等
    四兄弟均分，因辦理繼承登記時，代書表示事隔半年餘，需全體繼承人均列名於
    分割繼承契約書上，且非登記在林習名下之土地毋庸列入分割契約內，以免累積
    遺產金額，造成稅徵加重。及因當時法令禁止細分土地，故系爭土地及他筆佳里
    段一八０三地號土地未列入分割契約書內。原告擔心土地法令不知何年修改，為
    確保權益，乃於七十八年二月一日與被告及林四放、林四德等四人簽訂契約書，
    載明系爭土地兄弟均有四分之一之共有權，且同意仍登記被告名下，日後法令如
    有修正得分割移轉，被告應提供土地所有權狀、印鑑證明、印章及其他證明文件
    予原告等人辦理過戶登記，及被告如欲出售系爭土地，應得原告及其餘兄弟同意
    始可。詎被告簽訂上開契約書後，為規避爾日後法令修改，需履行移轉系爭土地
    予原告等人之義務，竟於七十九年間，以贈與為原因，將系爭土地移轉登記予兩
    造母親林陳清所有，林陳清又於八十三年間將系爭土地出賣予訴外人許福田，並
    依據許福田之指示移轉登記予陳黃金葉名下，陳黃金葉再因買賣關係，將系爭土
    地移轉登記予楊錦宴等人。系爭土地因上開移轉登記等行為，顯然被告已無從依
    據契約書之約定，履行將系爭土地權利範圍四分之一移轉登記予原告，客觀上已
    屬給付不能。原告自得依據給付不能之法律關係，請求被告賠償原告所受之損害
    。茲因林陳清將系爭土地出售與許福田之價金為二千五百九十四萬七千九百九十
    元，原告因無法取得系爭土地四分之一之權利，所受之損害則為上開價金之四分
    之一即六百四十八萬六千九百九十七元，爰請求被告如數賠償，並自起訴狀繕本
    送達被告翌日起至清償日止，按週年利率百分之五計算之法定遲延利息等語。
    被告則辯稱：系爭土地雖是先父林習所有，信託登記予被告名下，但父親林習生
    前即指定系爭土地要留給配偶即兩造母親林陳清養老之用，故被告於七十九年三
    月間，以贈與為原因將系爭土地移轉登記給母親林陳清，係經其他繼承人認同所
    為。原告雖陳稱：留給林陳清養老用的土地是佳里段一九八八地號土地云云。惟
    依據分割繼承契約書之記載，佳里段一九八八地號土地是要分由被告繼承取得，
    自非給林陳清養老之用。且原告曾對被告提起涉嫌侵占之自訴案件，於該案審理
    時，證人林陳清（即兩造之母）及林素貞（林習之四女）曾到庭證稱系爭土地是
    要給林陳清養老之用，可見被告所言並非不實。系爭土地既為林習之遺產，且經
    林習生前指定予林陳清養老之用，並非兩造及其餘四兄弟所共有，故原告提出之
    系爭契約書，雖有四兄弟之簽名，但未經林習之全體繼承人同意，該份契約書應
    不生效力，原告依據無效契約提起本件請求，亦無理由等語。
二、本件事實及證據經整理之結果，兩造不爭執之事項如下：
  (一)兩造父親林習除名下之土地及建物外，系爭土地及坐落台南縣佳里鎮○里段一八
    ０三地號土地（應有部分二分之一），及登記予林陳清名下之佳里段一九八八地
    號土地（日後因分割增加同段一九八八之一及一九八八之二等地號）亦為林習所
    有，其中系爭土地及佳里段一八０三地號土地信託登記在被告名下，而佳里段一
    九八八、一九八八之一、一九八八之二地號土地則登記在林陳清名下。
  (二)林習死後，兩造及其餘繼承人於七十八年二月一日曾簽訂分割繼承契約書一紙，
    該契約書所載分割內容與林習生前分配財產之意思相符。至於信託登記予被告名
    下之系爭土地、佳里段一八０三地號土地（應有部分二分之一）及登記為林陳清
    所有之佳里段一九八八之一地號等三筆土地則未記載於該紙分割繼承契約書。
  (三)但林習生前已指定登記予被告名下之佳里段一八０三地號土地（應有部分二分之
    一）為俗稱「大孫份」，由原告之長子林文偉取得。故兩造曾於七十八年二月一
    日簽訂契約書一紙，載明該土地係「大孫份」應登記為原告之子林文偉（參見原
    告提出證據八）。原告及訴外人林文偉於七十九年間，乃依據契約書之內容，對
    被告提起履行契約訴訟，經本院以七十九年度訴字第一九八０號審理後，判決被
    告應將佳里段一八０三地號應有部分二分之一移轉登記予林文偉所有。（參見七
    十九年度訴字第一九八０號卷宗）
  (四)至登記予林陳清名下之佳里段一九八八、一九八八之一及一九八八之二地號土地
    ，則於八十年二月七日以買賣為原因移轉登記予被告所有，並於同年五月八日辦
    妥登記。（參見卷附之土地登記謄本）
  (五)另系爭土地部分，兩造及證人林四放、林四德等四人，則於七十八年二月一日簽
    訂契約書一紙（卷第七頁）。該契約書記載系爭土地兄弟均有四分之一之共有權
    ，且同意仍登記被告名下，但日後農業發展條例如有修正，得分割移轉，不受共
    有人不得增加之限制，被告應提供土地所有權狀、印鑑證明、印章及其他證明文
    件予原告等人辦理過戶登記，及被告如欲出售系爭土地，應得原告及其餘兄弟同
    意始可等字句。但被告於七十九年間，以贈與為原因，將系爭土地移轉登記予兩
    造母親林陳清所有，並於七十九年三月二十七日辦妥登記。林陳清又於八十三年
    間將系爭土地以二千五百九十四萬七千九百九十元之價額出賣予訴外人許福田，
    並依據許福田之指示移轉登記予陳黃金葉名下，陳黃金葉日後再因買賣關係，將
    系爭土地移轉登記予楊錦宴等人。
三、至兩造爭執要點厥為：林習生前將系爭土地分歸林陳清取得？或將系爭土地均分
    兩造及證人林四放、林四德等四兄弟？如為後者，則被告日後將系爭土地贈與林
    陳清，林陳清再將系爭土地出售予第三人，致被告無法履行兩造之約定，則原告
    可否依據給付不能之法律關係請求被告賠償所受之損害？
  (一)查原告主張林習生前將系爭土地分由兩造及林四放、林四德等四兄弟共同取得之
    事實，雖提出契約書為證。惟經本院詢問該紙契約書書立過程得知，係原告自行
    找代書書寫，再持契約書分別予其餘兄弟簽名，事前均未與其餘兄弟或全體繼承
    人商議，該紙契約書之製作及簽訂均由原告所主導，僅部分繼承人參與，其餘繼
    承人均不知情，與一般遺產分割之常情不符。且由前開不爭執之事項可知，林習
    生前已將財產分配完畢，兩造及其餘繼承人於林習死後，亦共同簽訂分割繼承契
    約書，林習生前若已將系爭土地分由兩造及其餘兄弟等四人共有，何以未列入分
    割繼承契約書內？縱因當時法令禁止細分，且代書表示非登記在林習名下之土地
    毋庸列入分割契約內，以免累積遺產金額，造成稅捐負擔，故未將系爭土地列入
    分割繼承契約書內。但林習之全體繼承人仍可委由代書就林習所有而未列入分割
    繼承契約書之其餘財產，另行載明分割內容，以杜日後爭議，而非僅由部分繼承
    人自行書立契約書為憑。
  (二)且證人林四放（同為該契約書乙方立契約書人）到庭證稱：‧‧我父親在世時指
    定系爭土地要做為我母親日後之養老金之用，當初簽這份契約書是為了要約束被
    告，不讓他將做為母親養老金保障之系爭土地處分掉，這是原告方面提出的意見
    叫代書寫的。而證人林四德（同為乙方立契約書人）亦證稱：‧‧系爭土地是我
    父親在世時有表示要給我母親做為養老之用，當初四兄弟協議的內容是要等我母
    親百年後才由我們四兄弟各分得四分之一，後來我母親知道我們四兄弟簽了這份
    契約書後很生氣，要求我要將這份契約書拿回去，但原告不同意我拿回去，‧‧
    簽立這份契約書得目的是因為原告跟我說等到母親百年後，我們四兄弟可以分得
    系爭土地各四分之一的權利，我才會在契約書上簽名，此外，這份契約書是約束
    被告不要將系爭土地處分掉，因為系爭土地是要給母親養老之用等語。上開證詞
    與原告陳述系爭土地係林習分由四人取得之情節不符，而與被告辯稱系爭土地係
    給母親養老用之情節較為一致，則系爭土地是否為林習分予四名兒子顯有探究之
    必要。
  (三)原告雖陳稱：其因故與兄弟感情不佳，故證人之證詞不實在。惟系爭土地既為林
    習遺留之財產，上開證人又均為林習之繼承人，對於財產之分割最是清楚，且原
    告如於本件訴訟獲得勝訴判決，二位證人亦得循此方式請求被告賠償，其利害關
    係與原告相同，豈有陳述對己不利證詞之理？再參以，被告將系爭土地移轉登記
    予林陳清，並由林陳清出售與第三人後，原告同為系爭土地四分之一之權益向高
    雄地方法院自訴被告侵占罪嫌，經本院向高雄地方法院調閱八十三年度自字第六
    六二號卷宗，除證人林四放、林四德於該案之證詞與本件證述內容相符外，訴外
    人林陳清於該案曾證稱：（問：系爭土地性質為何？）不管登記給誰，土地都算
    是我的老本等語（參見該卷一八八頁）。另訴外人林素真（即林習之四女）亦證
    稱：（問：是否有土地另外登記給甲○○）我不太清楚，但之前我曾聽父親提過
    ，不過他是說要給我母親養老的等語（參見該卷第一八七頁）。訴外人林陳清、
    林素真均為林習之繼承人，其中林陳清就系爭土地有利害關係，其陳述或有偏頗
    之虞。但林素真與系爭土地並無任何利害關係，兩造又均為其兄長，自無甘冒偽
    證罪責而為不實陳述之必要。由林素真於自訴案件中之證詞，均與本件證人林四
    放、林四德之內容相符，而與原告之陳述不符，自難採信原告陳述為真正。
  (四)原告雖又陳稱：兩造母親名下本有佳里段一九八八、一九八八之一及一九八八之
    二等三筆土地，其中二分地（按民間俗稱一分地約九百七十平方公尺）歸由母親
    養老之用，其餘三分餘之土地歸被告取得，故分割繼承契約書才記載一九八八及
    一九八八之二地號土地歸被告繼承。加上林習去世時收取之奠儀及農保給付全歸
    由林陳清收取，喪葬費用則由兩造等四兄弟分擔，及兩造等四兄弟平日亦輪流奉
    養母親，故林陳清並無另外取得系爭土地作為養老之情云云。惟依卷附之土地登
    記謄本所載，一九八八及一九八八之二地號土地，面積分別為九十七平方公尺及
    三百五十九平方公尺，地目均為水，編定為特定農業區水利用地，且林陳清之應
    有部分僅二分之一。故被告如受讓林陳清移轉之上開二筆土地，可得面積僅二百
    二十八平方公尺，與原告所稱被告取得二分地應有一千九百四十平方公尺之面積
    相差甚多。再者，一九八八及一九八八之二等地號土地之地目為水，係供灌溉之
    溝渠水道，並非耕地，自無法耕作使用，而被告除該地號土地外，又未分得其餘
    土地，顯與其餘兄弟所分得之土地相距甚多，亦不符合林習生前將土地均分予兩
    造等四兄弟等情狀。
  (五)況且原告於九十二年九月八日，曾提出準備書狀陳述：「‧‧蓋兩造之母林陳清
    作為養老所用之土地係先父林習生前即已分配之佳里段一九八八地號土地所有權
    之應有部分二分之一面積約五分四厘‧‧」（參見該狀第五、六頁），嗣於同年
    九月十七日提出準備續狀改稱：「按兩造父親林習所有而登記在兩造母親林陳清
    名下坐落台南縣佳里鎮○里段一九八八地號、面積一０七六六平方公尺‧‧，其
    中二分地歸由林陳清養老之用，其餘三分餘之土地歸由被告取得，‧‧。」（參
    見該狀第一頁），前後陳述顯然不同。其為林習之長子，對於林習遺產分割一事
    甚為重視，前於八十四年間即為林習分配若干土地予林陳清養老而爭訟過，豈會
    記憶錯誤。及依原告陳述，系爭土地由四兄弟取得，而林陳清名下之一九八八、
    一九八八之二、及一九八八之一地號土地，其中三分地由被告取得，剩餘二分地
    供林陳清養老之用。則原告分得土地約三分六，證人林四放分得土地約三分四，
    被告及證人林四德分得之土地均為三分，何以原告分得面積獨較其餘兄弟為多？
  (六)原告雖另稱：伊分得面積較多，是因為分得下營段土地較價值較低，其餘兄弟分
    得佳里段之土地價值較高云云。然除原告外，證人林四德亦分得下營段之土地，
    若果真該地段土地價值較低，則林四德分得之土地部分不但價值低，分得之總面
    積又較少，且分得之土地均與他人共有，而非單獨一筆，應是四兄弟中分得最不
    公平者，此與林習生前分配財產時力求兩造等四兄弟平均分得之情形不符。
  (七)嗣經本院將證人林四放、林四德隔離後，訊問林習生前分配土地之經過為何？林
    四放證稱：（問：你父親的財產是否生前就已經分配好了？當時有何人在場？分
    配內容為何）生前就分好了。當時有我父親、母親及我們四兄弟在場。我父親把
    我們兄弟叫來之後，當我母親面前告知俗稱石崙子（按即佳里鎮○○段一七七之
    一地號）面積三分六分給大哥，三角漥（按即佳里段一九五六地號）三分四分給
    我，我母親名下五分地（即佳里段一九八八之一地號）的土地，其中四分給被告
    ，剩餘一分地及東邊田（按即下營段一二二之一地號）及三蚵仔（按即佳里段二
    ０四二之二地號）等三塊加起來約四分地的土地給林四德，至於被告名下二筆土
    地比較小的那一筆是大孫份，要登記給林文偉，另外一筆（即系爭土地）則是給
    我母親養老之用。至於房地的部分則由四兄弟共有。（問：你所謂的三分六、三
    分地、四分地等所指為何？）都是指單筆土地，不包括旁邊的水利地、道路用地
    ，只有林四德分得的是位置不同的三塊土地。（問：兩造及其餘兄弟後來分得的
    土地位置是否與父親生前的意思相符？）原來登記在我父親名下的土地都有登記
    好，至於登記在我母親及被告名下的土地則沒有辦妥登記。（問：你們四兄弟每
    人分得之財產，如果就土地價值或面積來看是否相等？）沒有，但是面積差不多
    ，價值也沒有相差很大等語。林四德則證稱：（問：你父親的財產是否生前就已
    經分配好了？當時有何人在場？分配內容為何？）生前就分配。至於何人在場已
    經太久忘記了，只記得是我們兄弟回去的時候說的。我父親沒有跟人商量，是直
    接告訴我們，當我母親面前告知俗稱石崙子面積三分多給大哥，三角漥三分多給
    二哥，榕樹下五分地，四分給我三哥，一分地給我，我另外分到我父親現埋葬地
    及三蚵仔等三塊加起來約四分地。我父親當時有說我跟被告共有土地部分自行去
    協議如何分割，至於被告名下二筆土地比較小的那一筆七厘地是大孫份，要登記
    給林文偉，另外一筆三分多則是給我母親養老之用。房地的部分則由四兄弟共有
    。（問：你們四兄弟每人分得之財產，如果就土地面積來看是否都相等？）因為
    土地不可能都一樣，所以會有一些差異，但是不會差很多。（問：為何繼承分割
    契約書未記載佳里段一九八八之一地號土地要如何分配？）當時是我大哥與二哥
    去代書那裡辦的，辦好之後才發現漏辦一九八八之一地號土地，我當時有詢問我
    母親，我母親叫我自己跟三哥處理就好，我自己的部分已經跟我三哥處理好了。
    （問：父親分配財產時有無人表示意見？）我大哥當時認為我分到的土地比較有
    價值，要跟我換，但是我不同意，我要尊重長輩的意見。（問：系爭土地及一九
    八八之一地號土地何者價值較高？）系爭土地價值較高，所以我父親在分配時怕
    兄弟有意見，將該土地留給我母親當老本，其他的土地則給四個兄弟等語。上開
    證人經隔離訊問，其證詞大致相符，且由其證述內容，林習分配財產時，兩造及
    二名證人所分得部分雖因土地面積不同而略有差異，但是相差不大，並無顯然不
    公平之情事，亦與分割繼承契約書所載房地大都由四兄弟均分之情形相近。再由
    林陳清為林習之配偶，二人胼手胝足共同奮鬥多年，始取得若干土地，林習為免
    四兄弟計較分配土地之價值高低，及為讓配偶老年生活有保障，將系爭土地全部
    由林陳清取得，亦符合常理。
  (八)按林習分配財產時，既是當面告知兩造、證人林四放、林四德及林陳清等五人，
    應是五人最為清楚。惟除林陳清因疾病無法到庭陳述外，二名證人陳述林習分配
    財產之內容，均與原告陳述內容不同。且由原告陳述之分配內容，對林陳清之保
    障較少，原告分得土地面積又較其餘兄弟為多，與林習生前力求公平將財產分配
    與四名兒子之模式不符，是原告主張系爭土地係林習分予兩造及其餘兄弟四人平
    均分得之事實，應非可採，應以被告辯稱系爭土地為林習分予林陳清養老之用較
    為可信。
四、綜上所述，系爭土地既為林習所有之財產，且經林習生前分配予配偶林陳清，供
    林陳清養老之用，則被告依據林習之意思將系爭土地移轉登記予林陳清自無不當
    之處。兩造及證人林四放、林四德等四人均非系爭土地之所有權人，四人於林習
    死後，自行書立契約書載明系爭土地兄弟均有四分之一之共有權，且同意仍登記
    被告名下，但日後農業發展條例如有修正，得分割移轉，不受共有人不得增加之
    限制，被告應提供土地所有權狀、印鑑證明、印章及其他證明文件予原告等人辦
    理過戶登記，及被告如欲出售系爭土地，應得原告及其餘兄弟同意始可等約定，
    均屬無效。從而，原告執此無效契約，主張被告業已給付不能，應賠償原告所受
    之損害（亦即以系爭土地經出售價額之四分之一）六百四十八萬六千九百九十七
    元，及自起訴狀繕本送達被告翌日起至清償日止，按週年利率百分之五計算之法
    定遲延利息，即屬無據，不應准許。
五、本件事證已臻明確，兩造其餘攻擊防禦或舉證，核與判決結果無影響，毋庸一一
    論述，附此敘明。
六、另原告之訴業經判決敗訴，其假執行之聲請即失所依附，應併予駁回。
七、結論：本件原告之訴為無理由，依民事訴訟法第七十八條，判決如主文。
中　　　華　　　民　　　國　　九十三　　年　　　三　　　月　　二十二　　日
                                  臺灣臺南地方法院民事第四庭
~B法　　　官　許蕙蘭
右為正本係照原本作成。
如對本判決上訴，須於判決送達後廿日內向本院提出上訴狀。
中　　　華　　　民　　　國　　九十三　　年　　　三　　　月　　 二十二　　 日
~B法院書記官　鄭吉裕
